【裁判字號】    92,台上,2797
【裁判日期】    921226
【裁判案由】    損害賠償
【裁判全文】
最高法院民事判決                              九十二年度台上字第二七九七號
    上  訴  人  乙○○
                丙○○
    共      同
    訴訟代理人  陳秀卿律師
                林世芬律師
    被 上訴 人  甲○○
右當事人間請求損害賠償事件，上訴人對於中華民國九十年七月四日台灣高等法院第
二審判決（八十八年度上字第四二八號），提起上訴，本院判決如左：
    主  文
原判決關於駁回上訴人之上訴及該訴訟費用部分廢棄，發回台灣高等法院。
    理  由
本件被上訴人主張：上訴人明知伊等出賣之福興社區預售屋地下一樓，係依台灣省建
築物增設停車空間鼓勵要點申請之供公眾停車空間，不得作為店舖使用，詎渠等為圖
獲取高額不法利益，竟將該供公眾停車之地下一樓，以水泥牆隔間，並修築樓梯直通
地上一、二樓，且於土地買賣契約書底頁附圖標明為「店舖」，而與地上一、二樓合
併為一銷售單位出賣，致伊陷於錯誤，認為上開地下一樓可獨立使用，與地上一、二
樓具相同之使用功能，並足以增益地上一樓店舖價值，因而於民國八十一年間，連同
地上一、二樓在內，以店舖之價格新台幣（下同）一千九百三十六萬元（即每坪三十
六萬二千六百八十二元），向上訴人買受門牌號碼為台北縣新莊市○○路七八九號房
地。又伊所買之地下一樓水泥牆隔間及增設樓梯，嗣亦經台北縣政府工務局命令拆除
完畢，上訴人之給付並屬不完全。而以上訴人出賣面積為八坪之停車位最高價格一百
一十萬元（即每坪為十三萬七千五百元）計算，伊買受面積為一六．一坪之系爭地下
一樓共需多花費三百六十二萬五千四百三十元，致受有損害等情。爰依民法第一百八
十四條、第二百二十七條之規定，求為命上訴人連帶如數給付並加計法定遲延利息之
判決（被上訴人於原審擴張訴之聲明，請求上訴人再連帶給付一百萬元本息，經原審
判決駁回被上訴人此擴張之訴後，因該部分未逾上訴第三審之利益額數，不得上訴，
已告確定）。
上訴人則以：被上訴人並非系爭買賣（委託興建）契約之當事人，自不得向伊等請求
賠償。又伊等從未於土地買賣契約書底頁附圖標明系爭地下一樓為店舖，且系爭房地
係委託訴外人長和廣告事業有限公司（下稱長和公司）出賣，伊等並未與被上訴人接
觸過，實無施用詐術使其陷於錯誤之可能。況長和公司於銷售時，亦在現場公開建照
執照、設計藍圖予各承購戶查閱，且以總價之方式銷售系爭房地，並於系爭房屋委託
興建契約書第五條第二項約明「地下一、二樓均為停車場及戰時之防空避難室使用」
，被上訴人應無可能陷於錯誤。至其欠缺一般人之注意義務，不知系爭地下一樓為停
車場，依民法第三百五十五條之規定，伊等則可免責。復系爭地下一樓除於房屋委託
興建契約書第一條特別括號標示其坪數外，並於所附地下一層平面圖上著色用以確定
其位置，是被上訴人所取得者乃具「特定位置」及「面積」之地下一樓，自得獨立使
用，不受他人干涉，縱兩造約定由上訴人丙○○所施作之水泥牆隔間，嗣遭台北縣政
府工務局拆除，亦無礙被上訴人獨立使用系爭地下一層之權利。再被上訴人所買受總
坪數為五三．三八坪之房屋，伊等已依約交其使用，並無不完全給付之可言。且系爭
房屋與土地為分別計價，而被上訴人所爭執又僅係房屋之地下一層部分，則其以房地
總價計算所受損害，亦非妥適等語，資為抗辯。
原審維持第一審所為上訴人敗訴判決，駁回其上訴，係以：系爭房屋委託興建契約書
係以地上一、二樓及用水泥牆隔間並修築樓梯直通地上一、二樓之地下一樓合併為一
買賣客體，予以銷售，而應屬停車空間之地下一樓，台北縣政府工務局認以水泥牆隔
間及增設樓梯通達一樓係違建，已函請並予拆除在案之事實，為兩造所不爭執，自為
真實。雖上訴人以前揭情詞置辯，但查財團法人台灣經濟技術研究所鑑定報告書內所
附由兩造簽名或蓋章之房屋委託興建契約書及土地買賣契約書，其買方均記載為被上
訴人，且證人即鑑定人闕嘉成亦證稱該等契約書是上訴人乙○○之子所提供，上訴人
並自承被上訴人之夫以被上訴人之名義訂約，足見被上訴人為系爭買賣（委託興建）
契約之當事人。又被上訴人既於八十五年十一月二十五日台北縣政府工務局派員勘查
確認為違建後，函請拆除恢復原來使用未果，本於公權力逕行拆除時，始悉損害及賠
償義務人，依民法第一百九十七條第一項前段規定，其損害賠償請求權至提起本件訴
訟時止，即未罹於消滅時效。次查依據台北縣政府工務局核發之建造執照所載各層用
途，系爭地下一樓為供公眾停車空間，不得作停車以外之用途使用。而由證人即長和
公司銷售系爭房地之人員王娟娟所為之證言以觀，並參以銷售時供客戶參考之地下一
樓平面圖，有以水泥牆隔間之圖示及繪有樓梯，亦足證系爭地下一樓之構建方式，在
上訴人銷售之初，即已決定。因此，上訴人將系爭地下一樓以水泥牆隔間，並修築樓
梯直通地上一、二樓，而與地上一、二樓合併為一買賣客體予以銷售，顯有將分別共
有，僅為供公眾停車空間之地下一樓，偽飾成區分所有之外觀，使人誤信系爭地下一
樓有獨立之產權，而予以購買。又經檢察官核閱結果，訴外人王彩霞之土地買賣契約
書與十三戶均標示「店舖」字樣之地下一樓附圖騎縫處，蓋有乙○○及王彩霞之印鑑
章，而乙○○對於上開所蓋印鑑章之真正，於偵訊時又不否認，且該地下一樓附圖係
印刷平面圖，衡諸常情，一般購屋者亦無可能自行斥資印刷如此之平面圖，參以上訴
人在偵訊時供述地下一樓實際上有店舖功能等語，及第一審勘驗現場認系爭地下一樓
之隔間非供地面層住戶停車之用，益證上訴人係將系爭地下一樓作為店舖出售。惟系
爭地下一樓僅為供公眾停車之空間，依法不得作其他用途，且依竣工圖所示，部分係
規劃作為管理室使用，而由標明系爭地下一樓為「店舖」字樣，並繪有水泥牆隔間之
系爭土地買賣契約書底頁附圖，及系爭房屋委託興建契約書第一條、第五條記載「停
車場除外另行銷售」、「除第一條所標示之房屋外」，暨對上訴人提出詐欺告訴之洪
榮科等十二人之指訴與上訴人在偵訊時之供述以觀，上訴人之行為已足使被上訴人誤
信其所購系爭地下一層係屬室內部分，並非停車場，亦非防空避難室，是被上訴人主
張其因受詐欺而向上訴人買受系爭房地，即可採取。再系爭地下一樓之構建方式，非
代為銷售之長和公司所得決定，上訴人既以出賣人之地位在契約書上簽名，自不得以
在銷售過程未與被上訴人接觸過，認無施用詐術使被上訴人陷於錯誤之情事，是上訴
人抗辯渠等並未詐欺被上訴人，為不足採。末查上訴人所交付之系爭地下一樓既非約
定之室內部分，縱其交付之總面積與約定相符，亦不具備契約預定之效用，價值並因
地下一樓不能作為室內使用而減少，上訴人所辯無不完全給付之情事一節，亦非可採
。綜上所述，上訴人將作為公眾停車之地下一樓，施用詐術以店舖賣予被上訴人，致
被上訴人陷於錯誤，以高於停車位價格之金額買受該地下一樓，其權利及利益即受有
侵害。且上訴人既以系爭地下一樓為「店舖」與被上訴人簽約，自應以得作為店舖用
之地下一樓交付被上訴人，乃上訴人竟以水泥牆隔間並修築樓梯直通地上一、二樓之
違建為給付，嗣該違建又經台北縣政府工務局命令並予以拆除，所為之給付亦屬不完
全給付。而被上訴人以一千九百三十六萬元買受系爭房地，與大華房地產股份有限公
司鑑定地下一樓為公共設施之價格為二千零三十一萬四千一百四十元相當，顯見上訴
人係以系爭地下一樓作為單價應與一、二樓單價相同之公共設施出售，且上訴人亦自
承地上一、二層及地下一層係以整體計價，故被上訴人主張應依平均價格計算其買受
系爭地下一樓所受之損害，即以系爭房地總價一千九百三十六萬元除以登記總坪數五
三．三八坪，系爭地下一樓每坪為三十六萬二千六百八十二元，減去作為停車位之每
坪價格十三萬七千五百元，再乘以該地下一樓面積一六．一坪，共計三百六十二萬五
千四百三十元，亦足採取。從而，被上訴人依民法第一百八十四條、第二百二十七條
之規定，請求上訴人連帶給付三百六十二萬五千四百三十元及自起訴狀繕本送達之翌
日（即八十六年五月十八日）起算之法定遲延利息，自屬有據，應予准許等詞，為其
判斷之基礎。
惟查由系爭房屋委託興建契約書及土地買賣契約書所載內容觀之，該房屋與土地乃分
別計價，而被上訴人主張其因上訴人詐欺及不完全給付，致權利或利益受有損害者，
似又僅指系爭房屋之地下一樓部分，並未及於系爭土地，則系爭土地之價格能否一併
列為被上訴人所受損害之計算依據，已非無疑。況上訴人於原審亦一再辯稱：系爭房
屋與土地係分別計價，而被上訴人所爭執又僅為該房屋之地下一層部分，自不得以系
爭房地總價計算其所受損害，乃被上訴人以該房地總價核算其損害賠償金額，洵非妥
適等語（見原審卷四八頁背面、七五、二八四頁）。是原審未於判決理由項下敘明被
上訴人就系爭土地受有何損害，即將該土地之價格一併列為賠償金額之計算依據，且
就攸關判斷系爭賠償金額究為若干之上訴人前項抗辯，亦未說明其取捨意見，自有判
決不備理由之違誤。準此，上訴人提起本件上訴，指摘原判決於其不利部分為不當，
求予廢棄，非無理由。
據上論結，本件上訴為有理由。依民事訴訟法第四百七十七條第一項、第四百七十八
條第二項，判決如主文。
中      華      民      國    九十二    年     十二     月    二十六    日
                              最高法院民事第一庭
                                  審判長法官  李  錦  豐
                                        法官  楊  鼎  章
                                        法官  吳  麗  女
                                        法官  許  朝  雄
                                        法官  陳  淑  敏
      右正本證明與原本無異
                                              書  記  官
中      華      民      國    九十三    年      一      月     十四     日
                                                                     Ｍ


司法院資訊處製作；財團法人民間司法改革基金會備份。
